最高法院刑事判決　　　　　　一○○年度台上字第二六三二號
上　訴　人　台灣高等法院花蓮分院檢察署檢察官
被　　　告　許志雄
　　　　　　謝明珠
上列上訴人因被告等違反公職人員選舉罷免法案件，不服台灣高
等法院花蓮分院中華民國一○○年二月二十五日第二審更審判決
（九十九年度選上更(二)字第七號，起訴案號：台灣台東地方法院
檢察署九十八年度選偵字第一號），提起上訴，本院判決如下
    主  文
上訴駁回。
    理  由
按刑事訴訟法第三百七十七條規定，上訴於第三審法院，非以判
決違背法令為理由，不得為之。是提起第三審上訴，應以原判決
違背法令為理由，係屬法定要件。如果上訴理由書狀並未依據卷
內訴訟資料，具體指摘原判決不適用何種法則或如何適用不當，
或所指摘原判決違法情事，顯與法律規定得為第三審上訴理由之
違法情形，不相適合時，均應認其上訴為違背法律上之程式，予
以駁回。本件檢察官上訴意旨略稱：(一)、依林俊宏於法務部調查
局台東縣調查站（下稱調查站）、偵查中及第一審之證言，管秀
村在第一審之證詞，被告許志雄與謝明珠之電話監聽譯文所載內
容等綜合觀之，被告等確共同對於選舉區內之聖安宮，假借捐助
名義，交付財物，使聖安宮之會員為投票權一定之行使，亦即謝
明珠給予聖安宮所謂補助款，與聖安宮之信眾投票支持許志雄間
，有對價關係存在。蓋林俊宏於調查站供稱：「當天是許志雄到
我家來拜票，要我支持他參選，因為郭清塗曾經向謝明珠申請議
員補助款，但都沒有下文。所以當天許志雄來拜票，我才會利用
這個機會要求他跟謝明珠再爭取新台幣（下同）十萬元的補助款
。許志雄為了向我及郭清塗表態，確實有為我們爭取經費，增加
我們的信心，以達到我們為他拉票的目的，才會當著我們的面前
撥打電話給謝明珠」、「如果許志雄透過謝明珠同意補助十萬元
給聖安宮的話，那我也會允諾支持許志雄為他拉票」；在偵查中
證稱：許志雄拜票時，有跟他提出補助款之事，他有當場打電話
給謝明珠，他希望我能幫助他拉票，他是用這個人情來交換我們
投票給他，他幫我們忙，我們就幫他的忙，後來請鄰居投票給許
志雄，是為了回報他打電話幫忙爭取補助款，許志雄打電話給謝
明珠，用意是要換票的條件；復於第一審證稱：有替許志雄在我
家附近五、六戶鄰居拉票，我是說許志雄他為人不錯，也肯替我
們服務，幫聖安宮向謝明珠議員爭取到十萬元補助款，他們表示
都很樂意把票投給許志雄」。而管秀村於第一審亦證稱：「謝（
明珠）議員打電話給我說有這麼一件補助案件，會有人來拿建議
表」、「後來就有人來拿這個建議表」、「不是我通知的，通常
是他們要申請的人跟議員之間，議員會告訴我，他們自然會有人
來拿建議表，我只是登錄，幫他們寫建議表，但是我每次都會經
過謝議員的確認，我才會開建議表」各等語。再參酌電話監聽譯
文記載被告相互間及謝明珠與郭清塗之通聯內容，已清楚顯現郭
清塗雖曾向謝明珠爭取縣議員補助款，惟無結果。林俊宏乃利用
許志雄競選第七屆立法委員到其住處拜票之機會，要求許志雄跟
謝明珠爭取十萬元之補助款，同時向許志雄表明如透過謝明珠同
意補助十萬元給聖安宮，其亦會允諾支持許志雄為他拉票。而許
志雄為達林俊宏替其拉票目的，當場撥打電話給謝明珠，要求以
議員建議補助款補助聖安宮十萬元建設經費，並特別表示：「噢
……那就……明年年初……我就那個……我就那個了ㄏㄚˋ」，
謝明珠一聽即知許志雄要求補助聖安宮，與其競選立法委員有關
，不能拖到選舉之後，隨即表示同意，嗣並聯絡林俊宏，要林俊
宏跟管秀村拿取補助建議表，向台東縣政府提出申請。足見許志
雄打電話給謝明珠，要求以議員建議補助款補助聖安宮十萬元建
設經費，謝明珠即予配合，實係基於犯意之聯絡，欲假借捐助名
義交付財物，使聖安宮之構成員，投票支持許志雄，而為投票權
一定之行使。(二)、林俊宏於取得謝明珠同意，建議補助聖安宮十
萬元後，更加決意要投票支持許志雄競選立法委員，並在選舉投
票日前，向鄰居五、六位聖安宮之會員表示，許志雄有為聖安宮
向謝明珠議員爭取十萬元補助款，請大家投票支持許志雄，該五
、六位聖安宮之會員均表示很樂意投票支持許志雄，益徵許志雄
要求謝明珠建議給予聖安宮補助款，與使聖安宮之構成員投票支
持許志雄，而為投票權一定之行使間，有對價關係；不因爭取縣
議員補助款之建議，原先係由林俊宏向被告許志雄提出，而有不
同。原審對於上揭不利於被告等之證據均未予審酌，復未說明不
採之理由，逕謂林俊宏雖曾向永安村村民拉票，亦不足以認定被
告等上開補助行為已構成對於團體或機構之構成員賄選，似嫌速
斷，並有理由不備、採證違法及適用法則不當等違法云云。
惟查原判決以公訴意旨略稱：被告許志雄為第七屆立法委員台東
縣區域之候選人，被告謝明珠為現任台東縣縣議員，為支持許志
雄競選立法委員，竟與許志雄共同基於對該選舉區內之團體，假
借捐助名義，行求、期約或交付財物，使其團體之構成員投票支
持之犯意聯絡，提供謝明珠在台東縣政府所編列之議員小型工程
款（公款）配額之建議權，讓許志雄外出拜票時，做為向選民行
求換取投票支持之憑藉。兩人取得上開共識後，許志雄即於民國
九十六年十二月二十一日十七時許，前往同縣鹿野鄉○○村○○
路五四二號聖安宮管理委員會委員林俊宏之住處拜票，席間林俊
宏反應聖安宮社區巡守隊缺乏開會使用之辦公桌、椅一批約值十
萬元，許志雄為爭取林俊宏及聖安宮信徒投票支持，乃以行動電
話與謝明珠聯絡，要求謝明珠同意自其議員小型工程款配額（設
備項）內提供十萬元之額度，補助聖安宮購置辦公桌椅，立即獲
得謝明珠首肯，林俊宏因此決意支持許志雄，並同意為許志雄向
聖安宮信眾及鄰居拉票以為回饋。未幾，謝明珠果通知林俊宏前
往台東婦女會取回台東縣議員建議補助活動、工程或設備類案件
建議表，填寫完畢，連同經費概算表，投遞台東縣政府收發室，
經主管機關書面審查條件相符後，照其請求之額度撥付九萬八千
元供聖安宮購置開會用之桌椅一批。屆投票日時，林俊宏亦遵守
承諾除自己投票支持許志雄外，並向鄰居、聖安宮信眾多人拉票
投與許志雄。因認被告等共同涉犯公職人員選舉罷免法第一百零
二條第一項第一款之對選區內團體，假借捐助名義交付賄賂罪嫌
云云。但經審理結果，以公訴人所舉之證據資料，經查並無任何
適合於被告等犯罪事實認定之證據，被告等被訴違反公職人員選
舉罷免法，尚屬不能證明。因而撤銷第一審之判決，改判諭知被
告等均無罪，已詳敘其無從為被告等有罪確信之理由。經核所為
論斷，均與卷內資料相符，從形式上觀察，並無違背法令之情形
。且查：認定犯罪事實所憑之證據，雖不以直接證據為限，間接
證據亦包括在內；然而無論直接或間接證據，其為訴訟上之證明
，須於通常一般之人均不致有所懷疑，而得確信其為真實之程度
者，始得據為有罪之認定，倘其證明尚未達到此一程度，而有合
理性之懷疑存在時，事實審法院復已就其心證上理由予以闡述，
敘明如何無從為有罪之確信，因而為無罪之判決，尚不得任意指
為違法。原審依據林俊宏在調查站及偵審中之證述，執行通訊監
察之監聽譯文記載內容，卷附聖安宮之信徒名冊及寺廟登記表、
台東縣寺廟登記證、楊雙清等二十四人戶籍謄本等證據，經合法
調查後，以：郭清塗在九十六年五、六月時，即曾為聖安宮設
備之需，向謝明珠要求在台東縣政府補助活動、工程或設備類案
件之建議配額內，提供十萬元補助整建中之聖安宮，而林俊宏係
於許志雄於同年十二月二十一日前往拜票時，臨時要求許志雄幫
忙爭取前開補助，並非許志雄主動提出，許志雄當場應允並打電
話予謝明珠，意在表態確有代為爭取補助款以塑其積極任事形象
，用堅支持者信心，因林俊宏本即支持許志雄（見一審卷第一六
八頁），且能否補助聖安宮，仍須視謝明珠建議補助款額度之使
用狀況、當年或次年補助款運用計畫情形，始能決定，則許志雄
打電話給謝明珠時，尚無從推認其主觀上有向林俊宏或聖安宮信
徒行求、期約賄選之意思；林俊宏所稱許志雄用此人情來換選
票，乃其個人臆測之詞，自非可據為林俊宏已與被告等達成以補
助款賄選合意之判斷基礎，而執行通訊監察之監聽譯文所載「噢
……那就……明年年初……我就那個……我就那個了ㄏㄚˋ……
」話語，極為簡短，語意欠明，不能以此對話證明申辦補助聖安
宮，與許志雄競選立法委員有關，又依「許志雄：『啊……那十
萬塊是？』謝明珠：『啊……不過來不及了……現在年度快結束
了，還有剩一些錢，我就留到明年變結餘款……轉明年……』許
志雄：『噢……那就……明年年初……我就那個……我就那個了
ㄏㄚˋ……』謝明珠：『好啊好啊……』，許志雄：『最少十萬
ㄏㄚˋ……』，謝明珠：『我跟你說啦，你明年齁……我明年元
月份齁……等我大會開完……因為現在預算沒過嘛……還要再開
啊……，預算過了，看什麼時候我再撥給你啊』……」及郭清塗
接過電話向謝明珠稱：「明年呀，好呀」等對話內容以觀，謝明
珠始終表示因屆年度結算，十萬元須俟「明年」預算通過再行撥
款，並無順應許志雄之意，配合其立法委員選舉，而立即同意建
議補助之情形，被告等及郭清塗自均無在選舉投票日之前即需辦
妥該補助款之意；聖安宮之信徒中具有選舉權者，僅十一人，
林俊宏並未召集信徒開會或對之拉票、拜票，雖曾向永安村村民
拉票，但該村民未必即係聖安宮信徒，則聖安宮或林俊宏之候選
人支持意向，對於村民間未必具有實際影響力或凝聚力，縱林俊
宏曾向永安村村民拉票，亦不足以認定被告等建議前揭補助行為
已構成對於團體或機構之構成員賄選等各情。而據以判斷被告等
並無公職人員選舉罷免法第一百零二條第一項第一款之犯行，此
係事實審法院踐行證據調查程序後，依憑卷證資料所為判斷之適
法職權行使，自難遽指違法。茲檢察官上訴意旨對原審之論斷，
究有何違背經驗法則或論理法則等違法情形，並未依據卷內資料
具體指摘，徒執陳詞，就原判決已明白論斷之事項，再漫為爭執
，自非適法之第三審上訴理由。其上訴違背法律上之程式，應予
駁回。
據上論結，應依刑事訴訟法第三百九十五條前段，判決如主文。
中    華    民    國  一○○  年    五    月   十九   日
                      最高法院刑事第四庭
                          審判長法官  謝  俊  雄  
                                法官  陳  世  雄  
                                法官  魏  新  和  
                                法官  徐  文  亮  
                                法官  吳  信  銘  
本件正本證明與原本無異
                                      書  記  官  
中    華    民    國  一○○  年    五    月  二十三  日
                                                      v